臺灣高等法院刑事判決　　　　　　　　　　　　九十三年度交上更（二）字第一號
　　上　訴　人
　　即　被　告　乙○○
　　選任辯護人　劉明鏡律師
右上訴人因過失致死案件，不服臺灣臺北地方法院八十六年度交訴字第二十六號，中
華民國八十六年十月二十三日第一審判決（起訴案號：臺灣臺北地方法院檢察署八十
五年度偵續字第四０八號），提起上訴，經判決後由最高法院第二次發回更審，本院
判決如左：
    主  文
原判決撤銷。
乙○○從事業務之人，因業務上之過失致人於死，處有期徒刑伍月。如易科罰金，以
佰元折算壹日。
    事  實
一、乙○○係欣欣客運股份有限公司（以下簡稱欣欣客運）司機，為從事駕駛業務之
    人，於民國八十五年一月二十日六時三十分許，駕駛車號ＡＣ－四三九號營業大
    客車，沿台北市○○○路北向南行駛，於右轉青島東路時，應注意轉彎車應讓直
    行車先行，而依當時天候晴、路況良好，並無不能注意之情事，竟疏於注意未讓
    在同向右側酒後騎乘ＧＡＵ－五七六號重型機車、沿林森南路直行之陳建彰先行
    ，該大客車右側車身與機車車頭碰撞，致未戴安全帽之陳建彰倒地受傷，經送醫
    急救，延至同年月二十九日三時二十二分許，因腦挫創傷、顱內出血，不治死亡
    。
二、案經乙○○自首，經台北市政府警察局中正第一分局移送，及陳建彰之母陳寶香
    、姊甲○○、兄陳照明訴由臺灣臺北地方法院檢察署檢察官偵查起訴。
    理  由
一、訊據上訴人即被告乙○○固不否認於右揭時間駕車經過現場並與酒後騎乘ＧＡＵ
    －五七六號重型機車之被害人雙方發生碰撞，惟矢口否認其有過失之行為，辯稱
    ：伊並非沿台北市○○○路北向南行駛至青島東路口，右轉青島東路方向行駛，
    而係沿青島東路東向西行駛，途經林森南路口，遭北向南行駛之被害人酒後騎乘
    機車撞及其車右側車身，伊實無從防範云云。惟查：
(一)、被害人陳建彰於右揭時地騎乘ＧＡＵ－五七六號重型機車與被告所駕ＡＣ－四三
    九號營業大客車發生碰撞，業據被告坦承在卷，並有道路交通事故調查報告表（
    一）、（二）等影本各一件、談話紀錄表影本三件，及照片二十六幀附卷可稽，
    而被害人因本件車禍死亡，亦經檢察官督同法醫師相驗屬實，制有勘驗筆錄、相
    驗屍體證明書、驗斷書各一件附卷可憑（見臺灣臺北地方法院檢察署八十五年相
    字第一一六號卷第十頁至第十三頁）。
(二)、１、原審履勘現場比對卷附血跡照片所顯示，血跡位在南向北起算第十一條斑馬
    線紋上，是即位於青島東路雙黃線延長線附近，果如被告所辯伊車係沿青島東路
    東向西行駛，則必須伊車行駛在來車道上遭被害人車側撞，或行駛在遵行車道上
    遭撞而被害人滑入伊車車底，血跡始可能落於前揭位置，此有原審勘驗筆錄一件
    及血跡照片二幀可稽（見原審卷(一)第一一一頁）。被告於原審審理中自承被害人
    死亡在其車子外後方，並非倒在伊車車底等情（見原審卷(二)第二十六頁反面），
    ２、（１）、又證人張仁智於檢察官訊問時證稱：「（事發當時你在７－１１商
    店服務？）有的，店是在林森南路、青島東路交叉口」、「我沒看到大客車的行
    車方向，我只看到車禍後，當時車子已停在青島東路與林森北路口，車頭朝西南
    ，車尾朝東北，不過是稍比較偏南，車尾比較偏北。」（見偵續卷第二十二頁）
    、於原審勘驗現場訊問時並稱：「公車是停在林森南路與青島東路交叉路口，位
    於林森南路最外側車道，車頭向西南，車尾向東北，車頭有超過青島東路雙黃線
    之延長線不多，車頭還沒有到達斑馬線。」、「機車倒地位置在青島東路雙黃線
    之延長線上，在林森南路外側車道靠近斑馬線左邊，沒有壓到斑馬線，公車與機
    車位置很近不到一公尺，機車騎士倒地位置在機車旁邊。」「（你能否確定該公
    車就是肇事車輛？）我能確定。」等語（見原審卷(一)第一一四頁反面、第一一五
    頁），於本院更(一)審審理時亦稱：「我當時在那裡的超商做事，我聽到有人撞到
    的聲音，有人在叫，我出去就看到公車停在那裡，車身是停在林森北路與青島東
    路口，車身是與林森北路平行，但是有點斜，往中山南路斜，屍體是在青島東路
    的斑馬線中間。」等語（見本院九十年交上更(一)字第八號卷第八七頁）；（２）
    、另告訴人所舉證人馮玉廷於檢察官訊問時證稱：「．．到肇事路口，有部公車
    好像由林森北路右轉青島東路，我未看到當場撞的情況，我是看到撞後的狀態，
    ．．。」（見偵卷第四十八頁反面）；（３）、二人並當庭繪製現場圖在卷，比
    對該二現場圖大致相合，已足證被告大客車係沿台北市○○○路北向南行駛至青
    島東路口，右轉青島東路時肇事。被告所辯係沿青島東路東向西行駛，尚無可採
    。至證人即欣欣客運站長謝登鶴雖於本院更(一)審審理時到庭陳明被告行車路線，
    依規定應為沿著青島東路東向西行，惟證人並非現場目擊者，所述僅屬個人之臆
    測，且與上揭目擊證人說詞不合，自無足取。
(三)、另上訴人於原審辯稱：其係駕駛大客車沿青島東路向西直行，至林森南路時與被
    害人之機車垂直相撞，並以台北市政府警察局中正第一分局所函送之現場照片所
    示被害人之機車於肇事後，其前輪避震器右側螺絲殘有大客車之藍色油漆，而左
    側之螺絲則未殘有油漆，兩車如係側撞，則避震器之左側螺絲必然殘留大客車之
    油漆云云。惟查，本件之撞擊點係被告大客車右後車門之側車身，此為雙方所不
    爭執，而依卷附之台北市車輛行車事故鑑定委員會八十五年五月七日北鑑審字第
    七六０號分析意見書中「研判二、現場圖示：Ａ車（指被告大客車）移離現場，
    ．．」，是被告大客車既已移離現場，自無法依事故現場圖來判斷被告大客車肇
    事時轉彎之弧度（見臺灣臺北地方法院檢察署八十五年偵字第二五九四號卷第二
    一頁至第二四頁）。惟依經驗法則，若被告大客車轉彎時車身已略有弧度或被告
    閃避方向相反，則被害人機車前輪避震器之左側螺絲非必然會殘留大客車之油漆
    ，被告此部份所辯亦不足採。
(四)、按汽車行駛至交岔路口，轉彎車應讓直行車先行，道路交通安全規則第一百零二
    條第一項第六款前段定有明文。被告為職業駕駛人，理應注意及此，依當時情況
    ，天候晴、路況良好，業據證人即警員楊錦榮供明在卷，並無不能注意之情事，
    竟能注意而不注意以致肇事，即有過失。本件車禍經台北市車輛行車事故鑑定委
    員會鑑定及台北市政府交通局覆議結果，認若被告車係北向西右轉，被害人車北
    向南直行，則被告車右轉彎未讓直行車先行，及被害人酒後駕車為肇事原因，有
    意見書及覆函在卷可稽。至於台北市政府交通局覆議意見認營大客車行向沿青島
    東路東自西行駛可能性較大云云，因交通局袛參酌大客車學生專車路線及血跡、
    碎片及撞擊位置，未參酌現場目擊証人之証述，殊嫌未周，此部分認定自有失誤
    ，為本院所不採。又被害人酒後駕車部分，根據被害人急救之醫師表示，被害人
    肇事後酒味濃厚，因被害人當時使用呼吸急救器材，故無法測其酒精含量（見交
    通警察大隊交通事故現場談話紀錄表），仍可見被害人飲酒過量後駕車，亦同為
    本件肇事之原因，惟尚不能因此解免被告過失之責。而被害人因本件車禍死亡，
    被告之過失行為與被害人受傷致死間，核有相當因果關係。綜上，本件事證明確
    ，被告犯行堪以認定，應依法論科。
二、被告係欣欣客運公司司機，為從事駕駛業務之人，核其所為，係犯刑法第二百七
    十六條第二項之罪。被告肇事後，警方獲報時，不知肇事人姓名，警員至現場處
    理時，被告在場坦承為肇事人，有自首查詢表一件在卷可稽（見原審卷(一)第八六
    頁、第八七頁），是其對於未發覺之罪，自首而受裁判，應減輕其刑。原審論處
    被告罪刑，本非無見，然本件車禍發生，被害人酒後駕車亦同為肇事原因，原審
    未為審酌，尚有未洽；又被告乙○○行為後，刑法第四十一條第一項於九十年一
    月十日已修正為「犯最重本刑為五年以下有期徒刑以下之刑之罪，而受六個月以
    下有期徒刑之宣告，因身體、教育、職業、家庭之關係或其他正當事由，執行顯
    有困難者，得以一元以上三元以下折算壹日，易科罰金，但確因不執行所宣告之
    刑，難收矯正之效或難以維持法秩序者，不在此限」，比較新舊法之結果，以修
    正後之新法有利於被告乙○○，故依刑法第二條第一項前段規定，應適用新法之
    規定，諭知易科罰金之折算標準。查被告上訴否認犯罪，雖無理由，惟原判決既
    有上述可議之處，仍屬無可維持，自應由本院予以撤銷改判。爰審酌被告素行，
    其過失程度，被害人酒後駕車與有過失，被告迄未與被害人家屬達成和解，及犯
    後否認過失等一切情狀，量處如主文所示之刑，並諭知易科罰金折算之標準。
據上論斷，應依刑事訴訟法第三百六十九條第一項前段、第三百六十四條、第二百九
十九條第一項前段、刑法第二百七十六條第二項、第六十二條前段、第二條第一項前
段、第四十一條第一項，罰金罰鍰提高標準條例第一條前段、第二項，判決如主文。
本案經檢察官周志榮到庭執行職務。
中      華      民      國    九十三     年     五       月      十     日
                              臺灣高等法院刑事第二十一庭
                                  審判長法  官  葉　騰　瑞
                                        法  官  劉　壽　嵩
                                        法  官  江　國　華
右正本證明與原本無異。
如不服本判決，應於收受送達後十日內向本院提出上訴書狀，其未敘述上訴之理由者
並得於提起上訴後十日內向本院補提理由書（均須按他造當事人之人數附繕本）。
                                        書記官  陳　秋　萍
中　　　華　　　民　　　國　　九十三　　年　　　五　　　月　　 十二 　　日
附錄：本案論罪科刑法條全文
刑法第二百七十六條第二項：
二從事業務之人，因業務上之過失犯前項之罪者，處五年以下有期徒刑或拘役，得併
  科三千元以下罰金。
